臺灣臺北地方法院民事判決
110年度訴字第1805號
原      告
即反訴被告  瑞聚科技股份有限公司

法定代理人  張煒翔  
訴訟代理人  簡榮宗律師
複  代理人  廖昰軒律師
訴訟代理人  陳佑羽律師
            王智灝律師
複  代理人  朱茵律師  
被      告
即反訴原告  財團法人國語日報社

法定代理人  孫慶國  
訴訟代理人  魏千峯律師
            徐榕逸律師
上列當事人間請求給付尾款事件，本院於民國111年11月3日言詞
辯論終結，判決如下：
    主      文
原告之訴及假執行之聲請均駁回。
訴訟費用由原告負擔。
反訴被告應給付反訴原告新臺幣貳佰伍拾陸萬貳仟伍佰元，及自
民國一百零九年三月二十三日起至清償日止，按週年利率百分之
五計算之利息。
反訴訴訟費用由反訴被告負擔。
本判決第三項於反訴原告以新臺幣捌拾伍萬肆仟元為反訴被告供
擔保後，得假執行；但反訴被告如以新臺幣貳佰伍拾陸萬貳仟伍
佰元為反訴原告預供擔保，得免為假執行。
　　事實及理由
壹、程序方面
一、按當事人法定代理人代理權消滅者，訴訟程序在有法定代理
    人承受其訴訟以前當然停止，民事訴訟法第170條有明文規
    定，復按第168條至第172條及前條所定之承受訴訟人，於得
    為承受時，應即為承受之聲明，同法第175條第1項亦規定甚
    詳。查被告之法定代理人於本件訴訟中變更為孫慶國，此有
    董事會會議紀錄在卷可稽（見本院卷㈠第431至433頁），孫
    慶國為承受本件訴訟之聲明，經核與上開規定相符，應予准
    許。
二、按訴狀送達後，原告不得將原訴變更或追加他訴，但請求之
    基礎事實同一者、擴張或減縮應受判決事項之聲明者，不在
    此限，民事訴訟法第255條第1項第2款、第3款定有明文。又
    民事訴訟法第255條第1項第2款所稱之「請求之基礎事實同
    一」者，係指變更或追加之訴與原訴之主要爭點有其共同性
    ，各請求利益之主張在社會生活上可認為同一或關連，而就
    原請求之訴訟及證據資料，於審理繼續進行在相當程度範圍
    內具有同一性或一體性，得期待於後請求之審理予以利用，
    俾先後兩請求在同一程序得加以解決，避免重複審理，進而
    為統一解決紛爭者即屬之（最高法院100年度台抗字第716號
    裁定意旨參照）。查原告原依兩造間所訂立財團法人國語日
    報社「二代資訊系統開發建置案」合約書（下稱系爭合約）
    第6條第5項、第7條第2項約定，請求被告給付第五期款、履
    約保證金共新臺幣（下同）153萬7500元，及依民法第179條
    、第181條但書規定，請求因被告一再央求而承擔超出系爭
    合約以外之系統修改，致原告受有770萬元額外支出中之10
    萬元（見本院卷㈠第9至14頁），嗣追加系爭合約第9條本文
    ，請求返還保固保證金51萬2500元，將聲明變更如後述原告
    主張（見本院卷㈡第111至112頁）。經核原告所為變更追加
    與原訴之主要爭點有共同性，所請求利益之主張可認有關連
    性，且原請求之訴訟及證據資料，於變更追加之訴審理得予
    利用，俾求統一解決紛爭，可認請求之基礎事實同一，揆諸
    前開規定，並無不合，應予准許。
三、按被告於言詞辯論終結前，得在本訴繫屬之法院，對於原告
    及就訴訟標的必須合一確定之人提起反訴。反訴之標的，如
    專屬他法院管轄，或與本訴之標的及其防禦方法不相牽連者
    ，不得提起。反訴非與本訴得行同種之訴訟程序者，不得提
    起，民事訴訟法第259條、第260條第1項、第2項定有明文。
    所謂反訴之標的與本訴之標的及其防禦方法有牽連關係者，
    乃指反訴標的之法律關係與本訴標的之法律關係兩者之間，
    或反訴標的之法律關係與本訴被告作為防禦方法所主張之法
    律關係兩者之間，有牽連關係而言；即舉凡本訴標的之法律
    關係或作為防禦方法所主張之法律關係，與反訴標的之法律
    關係同一，或當事人雙方所主張之權利，由同一法律關係發
    生，或本訴標的之法律關係發生之原因，與反訴標的之法律
    關係發生之原因，其主要部分相同，均可認兩者間有牽連關
    係（最高法院95年度台上字第1558號裁定意旨參照）。查原
    告基於系爭合約之法律關係向被告請求款項，被告於言詞辯
    論終結前提起反訴，主張對原告已為解除契約之意思表示，
    並反訴請求原告返還已收取第四期款項。經核本反訴均係基
    於兩造間就系爭合約所生之爭執，且其防禦方法互相牽連，
    反訴之標的亦非專屬他法院管轄，揆諸前揭說明，被告提起
    反訴，於法尚無不合，應予准許。
貳、實體方面
一、本訴部分：
　㈠原告主張：兩造於105年2月3日簽立系爭合約，約定由原告為
    被告開發二代資訊系統（下稱系爭系統），被告支付總價款
    1025萬元，分5期款項支付，原告於簽約後交付履約保證金1
    02萬5000元予被告。原告於105年12月31日履行系爭合約義
    務，被告已使用系爭系統數年，惟自被告支付系爭合約第四
    期款項後，以系爭系統開發未完成為由，要求原告承擔超出
    系爭合約以外之系統修改，原告初為維商誼而為超出系爭合
    約義務之修改，然修改完畢後，被告仍遲不辦理驗收。依兩
    造於108年7月間進行專案協調會之共識，原告僅須解決被告
    當時提出之200餘個系統問題，被告即可辦理驗收、支付尾
    款，其後再提出之系統問題，則屬保固期內之保固範疇，於
    108年9月底，原告就前述200餘個系統問題完成修改並交由
    被告確認，至109年1月30日已近4個月期間，被告均未異議
    及提出修正內容，依財團法人國語日報社二代資訊系統專案
    服務說明書（下稱系爭服務說明書)第8.1.3條第3項約定，
    被告未於10日內（即108年10月10日前）提出修正內容，即
    視為無異議，被告依系爭合約第8條第2項約定，應於30日內
    （即108年11月9日前）辦理驗收，被告卻仍未遵期辦理驗收
    ，應視為系爭合約第6條第5項約定之尾款102萬5000元之支
    付條件已成就，被告並應依系爭合約第7條第2項約定，於30
    日內（即108年12月9日前）發還原告50％之履約保證金即51
    萬2500元，又系爭合約第9條本文約定保固期間為系統驗收
    （即108年12月28日）後次日起算一年，現已超過一年，故
    請求返還保固保證金51萬2500元，原告依系爭合約第6條第5
    項、第7條第2項約定、第9條本文、民法第233條第1項本文
    、第203條規定，請求被告給付如聲明第1項。又原告前因被
    告一再央求而承擔超出系爭合約以外之系統修改，致原告受
    有130萬元、308萬元、332萬元，共計770萬元之額外支出，
    原告亦得依民法第179條、第181條但書規定，請求被告返還
    770萬元之不當得利，並為一部請求10萬元等語。並聲明：⒈
    被告應給付原告205萬元，及其中153萬7500元自起訴狀繕本
    送達被告翌日起，按週年利率5％計算之利息，其餘51萬2500
    元自追加狀繕本送達被告翌日起，按週年利率5％計算之利息
    ；⒉被告應給付原告10萬元，及起訴狀繕本送達被告翌日起
    ，按週年利率5％計算之利息；⒊願供擔保，請准宣告假執行
    。
　㈡被告則以：原告因開發進度落後，在未完成第四期請款條件
    下，向被告協商請領第四期款，並於106年1月9日與被告簽
    訂承諾書（下稱系爭承諾書），再次重申「依約決標日起36
    5日曆天内（或由雙方協議之時程）完成本案驗收」，是以
    兩造間就開發時程，均以決標日、簽約日（即105年2月3日
    ）起算365日暦天（即106年2月2日），並應依約完成所有系
    統開發、建置與驗收，方得依系爭合約請款。原告並於106
    年1月10日提出國語日報「二代資訊系統開發建置案」執行
    說明書（下稱系爭執行說明書），同意配合被告時程安排，
    進行各套系統測試、修改、驗收及輔導上線，及對於新增系
    統功能「同意執行且不增加原案經費」，全案以106年6月30
    日前完成驗收為目標，被告始同意先給付第四期款256萬250
    0元。然原告因事業移往上海、工程師人事異動，履約進度
    持續落後，並未於106年6月30日前完成，延宕至108年7月30
    日，原告單方提出減價現況驗收，惟未經被告接受。兩造間
    並自108年8月起，多次召開會議、電子郵件往來，溝通履約
    進度，原告仍有諸多缺失須調整，被告於109年2月21日發函
    請原告配合完成驗收，否則將依違約處理，並依系爭承諾書
    追繳第四期款，詎原告109年3月5日回函稱被告已無異議接
    受，請求被告付款。然依系爭合約、系爭服務說明書、徵求
    建議書說明文件（下稱系爭RFP）之約定，原告並未依約完
    整交付系統測試報告書、使用者操作手冊、系統驗收計畫書
    、保固維運計畫（含系統復原程序）、應用系統程式光碟等
    驗收必要文件，自不可能辦理驗收，而不符給付款項之要件
    ，原告請求205萬元款項部分，為無理由。又依系爭執行說
    明書所載，原告已自行評估新增功能無需增加費用，被告並
    非無法律上原因受有利益，原告請求不當得利部分，亦無理
    由等語，資為抗辯。並聲明：原告之訴及假執行之聲請均駁
    回；如受不利之判決，願供擔保請准免予假執行。
二、反訴部分：
　㈠反訴原告即被告（下稱被告）主張：系爭合約既經被告合法
    解除，則原告自應返還第四期款項256萬2500元予被告，爰
    依系爭承諾書之約定，提起反訴等語，並聲明：原告應給付
    被告256萬2500元，及自109年3月23日起至清償日止，按週
    年利率5％計算之利息；願供擔保，請准宣告假執行。
　㈡反訴被告即原告（下稱原告）則以：原告於105年12月31日即
    完成系統安裝、導入及測試等，並已交付被告，依系爭合約
    第6條第4項約定，被告本應支付第四期款項，惟被告卻要求
    原告簽署系爭承諾書，並稱只要簽署馬上安排進行系爭合約
    第6條第5項約定之驗收、付款。詎原告簽署系爭承諾書後，
    被告卻仍遲未安排進行系爭合約第6條第5項約定之驗收，直
    至原告收受109年3月12日律師函，始知被告藉故不安排進行
    驗收、且自始不願支付尾款及返還保證金，原告隨即以109
    年3月23日律師函撤銷系爭承諾書之意思表示，是被告提起
    反訴，並無理由等語，資為抗辯。並聲明：被告之訴及其假
    執行之聲請均駁回；如受不利判決，願供擔保，請准宣告免
    為假執行。
三、兩造不爭執事項：
　㈠被告以系爭RFP，徵求廠商承包二代資訊系統開發建置案，並
    由原告最終得標。
　㈡兩造於105年2月3日簽署系爭合約，約定被告委託原告開發系
    爭系統，總價款含稅計1025萬元。原告用印交付爭說明書予
    被告，及交付被告102萬5000元作為履約保證金。
　㈢依系爭合約第6條付款方式約定分為5期支付，被告已給付前4
    期款共922萬5000元，未給付第5期款102萬5000元。
　㈣系爭合約第6條第5項約定「第五期款項：乙方（原告）於完
    成系統驗收時，開立發票向甲方（被告）請款，甲方在收到
    乙方發票後，月結三十天，支付乙方百分之十之合約總價款
    ，計102萬5000元整」。系爭合約第7條第2項約定「甲方於
    履約驗收合格且無待解決事項後30日內發還乙方50％之履約
    保證金，計51萬2500元整，剰餘50％履約保證金轉作保固保
    證金。」
　㈤109年2月21日被告以(109)報社字第1090000011號函，催告原
    告應依約完成「二代資訊系統開發建置案」之系統規格、開
    發、測試及驗收結案。109年3月5日原告以(109)庚子字第10
    9030001號函函復被告。
　㈥109年3月12日被告委請律師以峯律字第0000000號律師函，通
    知原告解除契約，並請求返還系爭合約第四期款256萬2500
    元。109年3月23日原告委請律師以(一O九)瀛睿律字第00000
    0000號律師函函復被告。
　㈦109年3月23日被告委請律師以峯律字第0000000號律師函，再
    次通知原告解除契約，並再次請求返還系爭合約第四期款。
四、得心證之理由：
　㈠本訴部分
　⒈第一項聲明：原告是否得依系爭合約第6條第5項、第7條第2
    項、第9條本文，請求被告給付第五期款102萬5000元、發還
    履約保證金51萬2500元及保固保證金51萬2500元，共205萬
    元？
　⑴按契約乃當事人本其自主意思所為之法律行為，基於私法自
    治及契約自由原則，不僅在當事人之紛爭作為行為規範，在
    訴訟中亦係法院之裁判規範。倘契約真意發生疑義，法院應
    為闡明性之解釋，通觀契約全文，斟酌立約當時之情形及其
    他一切證據資料，就文義上及理論上詳為推求，探求當事人
    締約時之真意，作為判斷當事人間權利義務之依據；亦即，
    運用文義、體系、歷史、目的之解釋方法，衡量誠信原則，
    加以判斷，並應兼顧解釋結果不能逸出契約最大可能之文義
    。除非確認當事人於訂約時，關於某事項依契約計畫顯然應
    予訂定而疏漏未訂定，致無法完滿達成契約目的，出現契約
    漏洞之情形，方可進行補充性之解釋（契約漏洞之填補），
    以尊重當事人自主決定契約內容之權利，避免任意侵入當事
    人私法自治之領域，創造當事人原有意思以外之條款（最高
    法院111年度台上字第1072號判決意旨參照）。查兩造雖簽
    訂系爭合約作為雙方間委託開發系爭系統法律關係之依據，
    系爭合約固係兩造間之行為規範及本院之裁判規範，然系爭
    合約之重要事項舉凡工作服務內容、開發時程等節，並未於
    系爭合約明確約定，而係約定依系爭說明書、系爭RFP決定
    ，此觀系爭合約第1條「甲方委託乙方開發二代資訊系統，
    其服務內容如附件一、MDNKIDS_二代資訊系統RFP_2015Dec3
    0_公告版」、第3條「工作內容1.依附件一、MDNKIDS_二代
    資訊系統RFP_2015Dec30_公告版及乙方提供之附件二、國語
    日報二代系統專案服務建議書為主要工作內容……2.其餘工作
    內容細則等，則以甲乙雙方同意之專案服務說明書內容為主
    」及第4條約定「開發時程依附件一、MDNKIDS_二代資訊系
    統RFP_2015Dec30_公告版內所揭示……其他時程規劃則以甲乙
    雙方同意之專案服務說明書內容為主」自明（見本院卷㈠第1
    9頁）。是以兩造間法律關係內容之確認，本院應綜合於系
    爭合約、系爭說明書、系爭RFP之最大文義範圍內，依契約
    解釋認定之，且除契約漏洞外，本院不宜任意進行補充性解
    釋，創造當事人原有意思以外之條款，以免任意破壞私法自
    治。
　⑵經查，系爭RFP第11頁第9條第1項約定「系統開發需依循軟體
    發展流程，包含需求訪談、系統分析、系統設計、程式設計
    、測試、系統建置及後續保固等步驟辦理」並於同條第2項
    約定「進行前項各工作時須交付相關文件供檢核及應用，需
    按規定份數交付完整文件以供驗收……：1.光碟乙份……」（見
    本院卷㈠第99頁），且查系爭合約及系爭說明書並未對驗收
    程序另詳為規定，故兩造間驗收程序自應依據系爭RFP約定
    辦理。再查系爭合約第6條第5項約定「第五期款項：乙方（
    原告）於完成系統驗收時，開立發票向甲方（被告）請款，
    甲方在收到乙方發票後，月結三十天，支付乙方百分之十之
    合約總價款，計102萬5000元整」、系爭合約第7條第2項約
    定「甲方於履約驗收合格且無待解決事項後30日內發還乙方
    50％之履約保證金，計51萬2500元整，剰餘50％履約保證金轉
    作保固保證金」、系爭合約第9條約定「有關本案保固由乙
    方負責，維護期間自甲方系統驗收後次日起算一年」（見本
    院卷㈠第21至22頁），是原告請求被告給付第五期款項、發
    還履約保證金及於保固期滿後發還保固保證金，均以兩造完
    成驗收為前提。被告抗辯原告並未完成系爭RFP約定交付文
    件、光碟之驗收程序等語（見本院卷㈠第489頁、㈡第52頁）
    ，原告雖稱其以上傳雲端代替交付光碟等詞（見本院卷㈡第8
    頁），但原告提出上開與契約不合之替代給付既為被告拒絕
    接受，自應認為原告未提出驗收程序所需文件，以至於未能
    完成驗收程序，原告請求被告給付第五期款項、發還履約保
    證金及發還保固保證金，尚無待認定系爭合約之工作是否完
    成，即因原告主張與契約明文約定顯然不符，難認有理由。
　⑶另原告雖辯稱被告遲未確認，以至於原告無法燒錄光碟云云
    （見本院卷㈡第59頁），查兩造間委託開發資訊系統合約性
    質屬於承攬契約，報酬請求權固因完成工作而發生與是否完
    成驗收無涉，然本於契約自由，兩造間既已約定驗收程序，
    此項驗收程序既可確定雙方是否對工作完成均予肯認，杜絕
    日後無端訟爭，又可作為定作人遵循會計及內部控制制度評
    估是否付款之憑據，除驗收程序有顯然違反公平合理原則外
    ，應認為被告得本於契約約定，暫時拒絕付款。本件被告抗
    辯原告未完成文件、電子檔案燒錄光碟交付之驗收程序，此
    項交付行為依當前之科技技術尚非顯不可行之要求，本院自
    應尊重當事人間契約約定，無從別為認定，況兩造間關於提
    出驗收文件之約定，並未特約應得被告同意後原告始得提出
    ，是原告稱被告遲未確認，以至於原告無法燒錄光碟云云，
    並不足採，特此敘明。
　⒉第二項聲明：原告是否得依民法第179條、第181條但書規定
    ，請求被告返還770萬元不當得利中之10萬元？
  ⑴按無法律上之原因而受利益，致他人受損害者，應返還其利
    益。雖有法律上之原因，而其後已不存在者，亦同；不當得
    利之受領人，除返還其所受之利益外，如本於該利益更有所
    取得者，並應返還。但依其利益之性質或其他情形不能返還
    者，應償還其價額，民法第179、181條規定定有明文。又按
    權利之行使，倘與權利人先前行為相矛盾，破壞相對人之正
    當信賴者，有違誠實信用原則，固不生行使權利之效力。惟
    該所謂「禁反言原則」之適用，須權利人有外觀之行為，足
    使相對人正當信賴其已不欲行使其權利，始足當之（最高法
    院109年度台上字第1039號判決意旨參照）。
  ⑵經查，兩造均不爭執原告有為被告執行非屬系爭合約開發範
    圍外之新增功能，然兩造對此一新增功能所生成本應由何方
    負擔主張分歧（見本院卷㈡第54至55頁），此一新增功能非
    屬系爭合約範圍，被告享有原告執行此一新增功能之利益並
    無法律上原因，原告本得向被告主張不當得利，然原告既以
    106年1月10日被告二代資訊系統開發建置案執行說明書自承
    同意執行且不增加原案經費（見本院卷㈠第201頁），此一書
    面記載可認為原告有外觀之行為，使被告信賴原告不再行使
    不當得利返還請求權，原告此部分主張有違誠信原則，衡諸
    前揭法則，礙難准許。
　㈡反訴部分
　　被告是否得依系爭承諾書，請求原告給付256萬2500元，及
    自109年3月23日起至清償日止，按週年利率5％計算之利息？
　⒈查原告簽署系爭承諾書表明「本公司承攬貴社『國語日報社二
    代系統開發建置案』，業於106年1月9日交付系統程式功能目
    錄清單、程式執行畫面貼圖、系統安裝紀錄表共三份文件，
    並承諾於請領第四期款項（百分之二十五之合約總價款，計
    新台幣貳佰伍拾陸萬貳千伍佰元整）後保證將依『財團法人
    國語日報社二代資訊系統開發建置案合約書』、『財團法人國
    語日報社二代資訊系統專案服務說明書』、『財團法人國語日
    報社二代資訊系統開發建置案徵求建議書說明文件』履行責
    任至本案驗收完成，否則本公司同意視為未達付款條件應返
    還第四期款項。因本案仍持續進行中，依約決標日起365個
    日曆天內（或由雙方協議之時程）完成本案驗收……」（見本
    院卷㈠第199頁），本於私法自治及契約自由原則，原告自應
    依據約定時程完成驗收，否則自應依據此一承諾書返還款項
    ，原告未完成驗收程序已如前述，故被告以此提起反訴請求
    原告返還第四期款項即為有理由。
　⒉按因被詐欺或被脅迫而為意思表示者，表意人得撤銷其意思
    表示，民法第92條第1項本文固有明文，但主張遭詐欺或脅
    迫者應對詐欺或脅迫之情節負舉證責任。查原告雖不否認簽
    署前揭承諾書，然原告主張業依109年3月23日存證信函（本
    院卷㈠第241至244頁），撤銷系爭承諾書之意思表示，然查
    原告之舉證尚未能使本院獲得有遭詐欺或脅迫的情節，故原
    告主張撤銷前揭承諾書並拒絕返還款項，為無理由。
　⒊按給付無確定期限者，債務人於債權人得請求給付時，經其
    催告而未為給付，自受催告時起，負遲延責任。其經債權人
    起訴而送達訴狀，或依督促程序送達支付命令，或為其他相
    類之行為者，與催告有同一之效力；遲延之債務，以支付金
    錢為標的者，債權人得請求依法定利率計算之遲延利息；應
    付利息之債務，其利率未經約定，亦無法律可據者，週年利
    率為5％，民法第229條第2項、第233條第1項前段及第203條
    分別定有明文。查本件被告前以律師函請求原告返還第四期
    款256萬2500元，嗣原告收受後，於109年3月23日委請律師
    事務所發函明確表示不願返還，故被告以109年3月23日起算
    本件法定遲延利息，亦為原告所不爭執（見本院卷㈠第308頁
    ），是被告自得依上開規定請求原告應給付256萬2500元，
    及自109年3月23日起至清償日止，按週年利率5％計算之利息
    。
五、綜上所述，原告依系爭合約第6條第5項、第7條第2項、第9
    條本文，請求被告給付第五期款102萬5000元、發還履約保
    證金51萬2500元、保固保證金51萬2500元共205萬元，及依
    民法第179條、第181條但書規定，請求被告返還770萬元不
    當得利中之10萬元，均無理由，應予駁回。被告以系爭承諾
    書約定請求原告返還第四期款項256萬2500元，及自109年3
    月23日起至清償日止，按週年利率5％計算之利息，為有理由
    ，應予准許。　
六、原告之本訴既經駁回，其假執行之聲請失所依據，應併予駁
    回。被告反訴部分，兩造均陳明願供擔保，聲請宣告准予、
    免為假執行，核無不合，爰分別酌定相當之擔保金額宣告之
    。
七、本件事證已臻明確，兩造其餘攻擊防禦方法、證據及聲請調
    查證據，核與判決結果不生影響，爰不一一論列，併此敘明
    。
八、訴訟費用負擔之依據：民事訴訟法第78條。
中　　華　　民　　國　　111 　年　　11　　月　　25　　日
                  民事第七庭    法　官　郭思妤
以上正本係照原本作成。
如對本判決上訴，須於判決送達後20日內向本院提出上訴狀。如
委任律師提起上訴者，應一併繳納上訴審裁判費。
中　　華　　民　　國　　111 　年　　11　　月　　25　　日
                                書記官　程美儒